臺灣高等法院民事判決　　　　　　　　　 94年度上字第593號
上　訴　人　乙○○○
訴訟代理人　莫怡萍律師
上　訴　人　甲○○
訴訟代理人　鄭崇文律師
上列當事人間侵權行為損害賠償事件，兩造對於中華民國94年5
月12日台灣台北地方法院93年度訴字第303號第一審判決各自提
起上訴，本院於96年5月15日言詞辯論終結，判決如下：
    主  文
原判決關於命甲○○給付超過自民國92年1月28日起算利息部分
，及該部分假執行之宣告，暨命甲○○負擔訴訟費用之裁判均廢
棄。
甲○○之其餘上訴駁回。
乙○○○之上訴駁回。
第一、二審訴訟費用關於甲○○上訴部分，由甲○○負擔；第二
審訴訟費用關於乙○○○上訴部分，由乙○○○負擔。
    事實及理由
壹、程序部分：
一、甲○○抗辯本件HIP系統（即Hyper Internet Phone System
    ）開發案之契約主體為對造乙○○○所設立之INTERNET
    COMMUNICATIONS CORPORATION（下稱日方INTERNET公司），
    並非乙○○○，乙○○○提起本件訴訟為當事人不適格云云
    。經查乙○○○係主張伊受甲○○詐欺即因甲○○之侵權行
    為而受損害，請求甲○○賠償，其作為原告起訴之當事人適
    格。
二、又查乙○○○就其請求甲○○給付日幣600萬元部分，在原
    審已繳納裁判費（見原審卷2頁），應認乙○○○起訴請求
    甲○○給付該部分金額之訴部分為合法。
貳、實體部分：
一、乙○○○聲明：（一）原判決關於不利乙○○○部分廢棄。
    （二）甲○○應再給付乙○○○日幣600萬元及新台幣60萬
    元，及自民國（下同）91年7月5日起至清償日止，按年息5
    ％計算之利息。（三）願供擔保請准宣告假執行。（四）甲
    ○○之上訴駁回。
    甲○○聲明：（一）原判決關於不利甲○○部分廢棄。（二
    ）乙○○○在第一審之訴駁回。（三）乙○○○之上訴駁回
    。
二、乙○○○起訴主張：甲○○於89年2月間提議，由伊新設立
    之日方INTERNET公司、甲○○所經營之愛斯敦企業有限公司
    （X'TOWN ENTERPRISE CO.,LTD.，下稱愛斯敦公司）及訴外
    人富士松公司，三方合作開發HIP系統。伊乃依甲○○之提
    議，陸續於89年3月24日、同年4月24日及同年7月7日匯入定
    金及材料費用共計日幣600萬元，至甲○○所指定之THE IN-
    TERNATIONAL COMMERCIAL BANK OF CHINA EAST TAINAN
    BRANCH（即中國國際商業銀行東台南分行）之愛斯敦公司帳
    戶。惟甲○○卻遲未正式訂約，且已逾HIP系統開發之備忘
    錄第2條所定6個月之開發期間，並未提出任何研究報告及成
    果。嗣於90年2月間，甲○○另提議辦理「日本融資信用借
    貸申請方案」，要求伊先匯款日幣300萬元至訴外人李文輝
    之女李淑英「LEE SHU YIN」設在世華聯合商業銀行成功分
    行之帳戶（下稱李淑英帳戶），才可提供存款證明正本，伊
    受甲○○催迫乃依指示於90年7月13日將日幣300萬元匯入李
    淑英帳戶。嗣伊發現甲○○所提供有關李文輝美金1億元之
    「臺灣銀行存款證明」係偽造，而所稱之金主李文輝亦從未
    現身，致伊血本無歸。總計甲○○前後詐騙伊達日幣900萬
    元以上，伊於91年7月3日寄發郵局存證信函催告甲○○清償
    ，甲○○均置之不理。本件HIP系統未經正式簽約，雖名義
    上以日方INTERNET公司匯款，然伊為該公司之負責人係決定
    匯款之人，亦為出資原始人；因本件HIP開發備忘錄未正式
    簽立，日方INTERNET公司無庸負責，遂要求伊自行支出相關
    款項，故係伊為受害人。又伊因持甲○○偽造之「臺灣銀行
    存款證明」向日本銀行借款，遭日本銀行拒絕，並被日本銀
    行列入「黑名單」中，名譽、信用受損甚鉅；並因訴訟奔波
    勞累，身體健康受損，乃另請求新台幣60萬元之非財產損害
    賠償等情。爰基於侵權行為之法律關係，求為命甲○○給付
    日幣900萬元及新台幣60萬元，並自91年7月5日起至清償日
    止，按年息5％計付利息之判決（原審判決甲○○應給付乙
    ○○○日幣300萬元，及自90年12月24日起至清償日止，按
    年息5％計算之利息，駁回乙○○○其餘之訴。乙○○○、
    甲○○各自就其敗訴部分提起上訴）。
    甲○○則以：（一）關於日幣600萬元部分：伊係愛斯敦公
    司之負責人，有能力進行開發HIP系統，而開發此系統所可
    能面臨之困難，乙○○○亦知情。本件係三方合作開發HIP
    系統，應由三方公司承擔開發成功與否之風險。況乙○○○
    就此部分以伊涉嫌詐欺提起告訴，業經刑事法院判決伊無罪
    確定在案。（二）關於日幣300萬元部分：此部分係屬HIP系
    統開發案之後續資金，依HIP系統開發覺書第4條約定，日方
    INTERNET公司應支付愛斯敦公司日幣1000萬元之開發費用，
    日方INTERNET公司僅給付日幣600萬元，故乙○○○事後再
    電匯300萬元作為投資HIP系統後續開發資金，亦係依約履行
    ，投資之三方公司應承擔開發案成敗之風險。（三）伊不懂
    日文，係透過翻譯，開發上遇到瓶頸也有告知乙○○○之秘
    書即訴外人李佳麗子；伊亦前往美國尋找協助，嗣因乙○○
    ○所屬公司無法給付尾款，致HIP系統開發案無法作下去，
    本件HIP系統開發案兩造均應負擔風險等語，資為抗辯。
三、兩造不爭執之事實：
（一）乙○○○係日方INTERNET公司之法定代理人，甲○○係愛
      斯敦公司之法定代理人。日方INTERNET公司、愛斯敦公司
      與訴外人富士松公司於89年2月間預定合作開發HIP系統。
      乙○○○先後於89年3月24日、同年4月24日及同年7月7日
      匯款共計日幣600萬元至甲○○所指定之中國國際商業銀
      行東台南分行愛斯敦公司帳戶。嗣HIP系統未能完成開發
      。
（二）乙○○○於90年7月13日，依甲○○指示將日幣300萬元匯
      入李淑英「LEE SHU YIN」」設在世華聯合商業銀行成功
      分行之帳戶。
（三）乙○○○對甲○○提起刑事告訴，經原法院91年度訴字第
      1210號、本院93年度上訴字第253號及最高法院96年度台
      上字第533號刑事判決認定甲○○就收取乙○○○匯款日
      幣300萬元部分成立詐欺與偽造文書罪，判處有期徒刑8月
      確定；至甲○○收取乙○○○匯款日幣600萬元部分則無
      罪確定。
四、關於乙○○○請求甲○○賠償日幣600萬元部分：
（一）甲○○否認詐欺乙○○○日幣600萬元，抗辯當初係乙○
      ○○提出開發HIP系統之相關計畫書要求與伊合作開發，
      依約乙○○○應支付伊日幣1000萬元，由伊負責處理開發
      所需之相關設備、人力及研究事務，伊亦確實有進行該項
      開發計畫之工作，並無詐欺等語。
（二）經查乙○○○在原法院91年度訴字第1210號刑事案件調查
      時到場陳述：HIP系統計畫失敗，所以要再找1個新的計畫
      （即融資申請方案，詳後「五」所述）來銜接；關於法官
      詢問當初如何相信甲○○有能力開發HIP系統一節，乙○
      ○○陳述：伊投資過電腦網際網路電話公司，是由甲○○
      維修；又乙○○○陳述：HIP系統是由伊負責的，是由伊
      先向甲○○提出的；當初有約定如果HIP系統完成後會給
      甲○○股份，如果不成功的話，就把股票還給伊等；關於
      法官詢問開發當初甲○○是否有告知HIP系統有何困難所
      在一節，乙○○○陳述：當初就已經知道困難點，有私人
      IP部分及虛擬IP部分，就是可以從不透過公眾的IP，可以
      直接從虛擬IP部分通電話，這是當初就知道的等語；又查
      證人李佳麗子亦到場證稱：伊在翻譯時，甲○○有將HIP
      系統向乙○○○解釋，所以伊等覺得甲○○有這個能力等
      語（見該刑事卷92年8月25日訊問筆錄）。另查乙○○○
      曾委託律師寄發郵局存證信函予甲○○稱：「迄今民國91
      年3月份仍未有任何成果，亦早逾6個月開發期間，台端債
      務不能履行，特通知解除貴我雙方合作開發協議，並請求
      返還本人支付600萬元日幣」，有該郵局存證信函可憑（
      原審附民卷6頁）。足見HIP系統係由乙○○○提出，兩造
      間確有合作開發HIP系統之約定，而因技術上之問題，致
      無法完成，甲○○抗辯兩造間係合作開發HIP系統之契約
      關係，應堪採信。再自乙○○○於92年2月間仍願與甲○
      ○共同合作在日本之融資申請案觀之，若甲○○就HIP系
      統皆無進展或研發，乙○○○豈會在1年之後受騙，顯見
      甲○○確係有進行HIP系統之相關研究，甲○○與乙○○
      ○約定進行HIP系統之開發計畫應無詐欺之意圖。此外亦
      無其他證據足認甲○○就約定開發系爭HIP系統之初，有
      何詐欺行為，尚難以嗣後技術上無法開發，而認甲○○有
      詐欺犯行。另按乙○○○所提出之「有關HIP系統開發等
      覺書」（本院卷40-41頁），雖未經所載之締約人簽署訂
      約，惟據乙○○○在前開刑事案件所為陳述，堪認兩造已
      開始進行該開發案之相關作業，上開覺書並不影響前述認
      定，附此說明。
（三）依上所述，乙○○○主張甲○○詐欺，依侵權行為法律關
      係請求甲○○賠償日幣600萬元，應屬無據。
五、關於乙○○○請求甲○○賠償日幣300萬元部分：
（一）乙○○○主張甲○○於90年2月間，向伊偽稱辦理「日本
      融資信用借貸申請方案」，並提出訴外人李文輝之授權書
      、李文輝在臺灣銀行1億美金之存款證明及李文輝之承諾
      書予伊，致伊信以為真，交付日幣300萬元等情，業據證
      人李佳麗子在刑事案件偵查及原法院調查時證述甚詳（見
      91年度他字第761號卷91年3月14日訊問筆錄、91年度偵字
      第8702號卷91年6月19日訊問筆錄、原法院92年8月25日訊
      問筆錄）；並有李文輝89年12月2日授權書、臺灣銀行存
      款證明書、甲○○90年7月12日所為傳真及李文輝之承諾
      書、日本東京三菱銀行外國送金依賴書可憑（本院卷80、
      81、83-85頁）。甲○○雖抗辯乙○○○所匯款日幣300萬
      元，係開發HIP系統之後續資金云云；惟此為乙○○○所
      否認，而甲○○在警訊中亦供稱：臺灣銀行之存款證明書
      ，係伊所提供，因為乙○○○他們要去問日本的銀行是否
      可以申請借貸；叫乙○○○匯款日幣300萬元之目的是為
      防止李佳麗子等人做違反國際金融規定的保證金（見91年
      度偵字第8720號卷91年4月22日偵訊筆錄）。又查甲○○
      於90年10月9日傳真予李佳麗子之「操作保證金匯款證明
      」，亦記載：90年7月13日匯款之日幣300萬元保證金之用
      途，是保證在日本融資申請人操作方，如完成獲利撥款，
      資方同意申請人操作方解除標的保證等語（91年度他字卷
      27頁）。再參諸日本東京三菱銀行之「外國送金依賴書」
      上送金目的欄亦載為「保證金」（本院卷56頁），如非兩
      造間有上開匯款係作為合作申請融資借貸方案保證金之約
      定，則乙○○○在匯款時當不致載明其用途為「保證金」
      。另查乙○○○前分3次匯款共計日幣600萬元予甲○○所
      負責之愛斯敦公司，在送金目的欄均記載為有關系統開發
      價金之文字（本院卷99-101頁）；而90年7月13日匯款日
      幣300萬元之送金目的欄則記載為「保證金」，足見甲○
      ○抗辯乙○○○嗣後匯款日幣300萬元，係開發HIP系統之
      後續資金云云，不足採信。
（二）又查甲○○將臺灣銀行名義李文輝1億美金之存款證明書
      及李文輝之英文承諾書傳真予乙○○○等慶，亦據證人李
      佳麗子在刑事偵查及原法院調查時證述明確（見91年度他
      字第761號卷91年3月14日訊問筆錄、91年度偵字第8702號
      卷91年6月19日訊問筆錄、原法院92年8月25日訊問筆錄）
      。而上開存款證明書經臺灣銀行國外營業部以91年6月14
      日國營存字第09106026581號函復：「經查本行從未簽發
      此種證明或任何類似證明文件，該偽造證明紙亦非本行用
      紙格式。本行僅簽發存款餘額證明，證明用紙上僅提供客
      戶帳戶、姓名、某日日終存款餘額以及簽發日期五項資料
      ，不另加註其他任何文句。」（見91年偵緝字第725號卷
      31頁），亦足認甲○○所提供之存款證明書係偽造。復查
      證人楊真在刑事偵查及原法院調查時否認有交付存款證
      明書給甲○○，並證稱：伊在89年10月間至12月間曾經拿
      過李文輝之授權書予甲○○，委託甲○○代表李文輝前往
      臺北市福華飯店與外國人談投資案，當初的用途為李文輝
      口頭授權伊能夠前往福華飯店去瞭解投資案件的相關文件
      ，而伊曾經向甲○○買過電腦，因為甲○○懂英文，所以
      有英文資料會叫甲○○幫忙，但僅有這一次伊當時僅有交
      授權書給甲○○，而當甲○○打好授權書之內容，由伊簽
      李文輝姓名，並沒有看過存款證明書及承諾書等語（見91
      年度偵緝字第725號卷91年8月8日訊問筆錄、原法院92 年
      6月23日訊問筆錄）。再查證人李文輝在刑事偵查及原法
      院調查時亦證稱：楊真曾打電話說有投資案要伊去看，
      伊當時以口頭要楊真去瞭解，因為楊真當時只有說1
      個投資案，但對於投資對象國籍及內容不瞭解，伊並沒有
      出具授權書、存款證明及承諾書，授權書及提供台灣銀行
      存款擔保之承諾書上「李文輝」筆跡為伊所有，但伊未簽
      前開二份文件等語（見91年度偵緝字第725號卷91年7月25
      日訊問筆錄、原法院92年6月23日訊問筆錄）。另查甲○
      ○在刑事偵查中經檢察官訊問「臺灣銀行存款證明、李文
      輝授權書等，那裡來的？」甲○○答稱：伊印象中是李文
      輝在飯店交給伊的，而授權書是89年間伊和楊真有幫李
      文輝進行翻譯工作，與本件無關（筆錄記載甲○○此部分
      陳述吞吞吐吐）；伊沒有傳真，不過伊有拿給李佳麗子看
      ；伊當初是以授權書來證明，以後李文輝如果不能出面證
      明的話，可以開一張類似的授權書給伊等語（見91年度偵
      緝字第725號卷91年8月8日訊問筆錄）。足見李文輝之授
      權書係因另件事務而由楊真交予甲○○，而甲○○竟執
      以取信於乙○○○，亦見其有施用詐術及不法所有之意圖
      。經核前開授權書及承諾書因甲○○及各相關人員均無法
      提出原本，惟上開文書影本上「李文輝」之署押，據李文
      輝稱均係其筆跡，惟其未簽此2份文件等語；參酌乙○○
      ○及證人李佳麗子均稱伊等未曾見過原本，足認前開承諾
      書上之簽名，係甲○○將先前李文輝出具之授權書上李文
      輝之簽名及事前取得之英文簽名黏貼在承諾書上偽造而成
      。甲○○抗辯伊並不知情，臺灣銀行存款證明書為李文輝
      所交付，伊並未提出承諾書予乙○○○云云，均屬卸責之
      詞，不足採信。
（三）再查甲○○傳真予李佳麗子，指定乙○○○匯入日幣300
      萬元於李文輝之女李淑英設在世華聯合商業銀行成功分行
      之帳戶，有該傳真可憑（本院卷83頁）；而甲○○在刑事
      偵查中先則稱上開款項還存在銀行，繼則稱伊已提光（見
      91年度偵緝字第725號卷91年5月31日訊問筆錄），足見甲
      ○○有意掩飾。又李淑英並非李文輝之女，經甲○○在刑
      事偵查中承認在卷（見91年度偵緝字第725號卷91年7月25
      日訊問筆錄），其竟稱係李文輝之女而指定乙○○○將款
      項匯入李淑英之帳戶，足見甲○○有詐欺意圖。
（四）依上所述，甲○○使用偽造之臺灣銀行存款證明書、李文
      輝名義之授權書及承諾書，並偽稱李淑英係李文輝之女而
      指定乙○○○將款項匯入李淑英之帳戶，足見甲○○有使
      用詐術取得乙○○○所匯款日幣300萬元。甲○○對乙○
      ○○應成立不法侵權行為，堪以認定；從而乙○○○請求
      甲○○賠償日幣300萬元，應屬有據。又查甲○○於92年1
      月27日刑事案件調查時始收受乙○○○於91年12月23日提
      出之刑事附帶民事訴訟起訴狀繕本，乙○○○請求甲○○
      給付法定遲延利息，應自甲○○收受起訴狀繕本翌日即92
      年1月28日起算，乙○○○請求超過自該日起算利息，不
      應准許。另查乙○○○於91年7月3日所發郵局存證信函係
      對愛斯敦公司為之，未能認對甲○○已為催告，其請求自
      送達該郵局存證信函翌日起算遲延利息，為無理由。
六、關於乙○○○請求甲○○給付新台幣60萬元部分：
（一）按因犯罪而受損害之人，於刑事訴訟程序固得附帶提起民
      事訴訟，對於被告請求回復其損害，但其請求回復之損害
      ，以被訴犯罪事實所生之損害為限，否則縱令得依其他事
      由，提起民事訴訟，亦不得於刑事訴訟程序附帶為此請求
      ，有最高法院60年台上字第633號判例可據。
（二）乙○○○主張伊因使用甲○○提供之不實存款證明，向日
      本銀行借款時被發現，並被列入「黑名單」，其名譽、信
      用受損；並因處理本件訴訟奔波勞累，身體健康受損，為
      此依民法第195條第1項規定請求新台幣60萬元之損害賠償
      云云。經查乙○○○所主張名譽、信用受損之非財產上損
      害與身體健康受損之損害，並非因甲○○被訴詐欺及偽造
      文書之犯罪事實所受之損害；亦即乙○○○因甲○○詐欺
      及偽造文書之犯罪事實所受之損害，係屬財產上之損害，
      乙○○○於刑事訴訟程序附帶為上開請求，不應准許；且
      乙○○○亦未提出證據證明，其依民法第195條第1項規定
      請求請求賠償，核屬無據。
七、綜上所述，乙○○○依侵權行為之法律關係請求甲○○給付
    日幣300萬元及自起訴狀繕本送達翌日即92年1月28日起至清
    償日止，按年息5％計算之利息，為有理由，應予准許；至
    超過上開金額之請求，為無理由，不應准許。原審就上開不
    應准許部分所為甲○○敗訴判決，尚有未洽，甲○○上訴論
    旨指摘原判決此部分不當，求予廢棄改判，為有理由；就上
    開應准許部分所為甲○○敗訴判決，並無不合，甲○○上訴
    論旨指摘原判決此部分不當，求予廢棄改判，為無理由。又
    原審就上開不應准許部分所為乙○○○敗訴判決，並無不合
    ，乙○○○上訴論旨指摘原判決此部分不當，求予廢棄改判
    ，為無理由。
八、兩造其餘之攻擊或防禦方法，及未經援用之證據，經本院斟
    酌後，認為均不足以影響本判決之結果，無逐一詳予論駁之
    必要，併此敘明。
九、據上論結，本件甲○○之上訴為一部有理由，一部無理由；
    乙○○○之上訴為無理由，依民事訴訟法第450條、第449條
    第1項、第78條、第79條，判決如主文。
中　　華　　民　　國　　96　　年　　5 　　月　　29　　日
                  民事第八庭
                      審判長法　官  吳景源
　　　　　　　　　　　　　　法　官  連正義
                            法  官  鄭威莉
正本係照原本作成。
乙○○○如不服本判決，應於收受送達後20日內向本院提出上訴
書狀，其未表明上訴理由者，應於提出上訴後20日內向本院補提
理由書狀（均須按他造當事人之人數附繕本）上訴時應提出委任
律師或具有律師資格之人之委任狀；委任有律師資格者，另應附
具律師資格或第2項（詳附註）所定關係之釋明文書影本。
甲○○不得上訴。
中　　華　　民　　國　　96　　年　　5 　　月　　30　　日
　　　　　　　　　　　　　　書記官  李垂福
附註：
民事訴訟法第466條之1（第1項、第2項）：
對於第二審判決上訴，上訴人應委任律師為訴訟代理人。但上訴
人或其他法定代理人具有律師資格者，不在此限。
上訴人之配偶、三親等內之血親、二親等內之姻親，或上訴人為
法人、中央或地方機關時，其所屬專任人員具有律師資格並經法
院認為適當者，亦得為第三審訴訟代理人。
